【裁判字號】    89,易,2457
【裁判日期】    900618
【裁判案由】    詐欺等
【裁判全文】
臺灣臺南地方法院刑事判決
    公  訴  人  臺灣台南地方法院檢察署檢察官
    被      告  戊○○○
    被      告  丁○○
    共      同
    選任辯護人  金輔政
右列被告因詐欺等案件，經檢察官提起公訴（八十九年度營偵字第七三一號），本院
判決如左：
    主  文
戊○○○、丁○○均無罪。
    理  由
壹、公訴意旨如起訴書所載（如附件）。
貳、被告戊○○○、丁○○被訴詐欺罪嫌部分：
一、訊據被告戊○○○、丁○○均否認有詐欺之犯行，被告戊○○○辯稱：告訴人甲○○並未與其合資購買坐落台南縣柳營鄉○○段一四三地號之農地（以下簡稱系
    爭土地），而係其向曾村泉買受系爭土地後，再轉賣其中一半之土地予甲○○，
    縱其提高轉賣之價金，亦係商業社會之常情，不能認係詐欺等語，而被告陳松茂
    則辯稱：其未參與系爭土地買賣之事宜，故其不知情等語。
二、經查：
（一）按刑法第三百三十九條第一項詐欺取財罪及第二項詐欺得利罪之成立，均係行
      為人以詐術使人將本人或第三人之物交付或得財產上不法之利益為構成要件。
      又所謂「詐術」者，必須被詐欺之人因詐欺之行為而陷於錯誤，始足當之，若
      所用之方法不能認係詐術，且亦不能使人陷於錯誤時，則不構成詐欺罪。
（二）依告訴人於偵查時提出被告戊○○○所出具之收據中載有「於中華民國（下同
      ）八十二年十二月三日於台南區中小企銀新營分行收到甲○○先生向本人買下
      （前橋南段１９３—１６）現更改為雙和段一四三號過戶於丙○○○女士名下
      一半的農地價款新台幣（下同）佰貳拾萬元整無誤。」等語以觀，若告訴人
      真係與被告戊○○○合資購買系爭土地，何以上開收據中未記載「合資購買」
      之字句？反記載告訴人係向被告戊○○○購買系爭土地之一半。且就一般人而
      言，三百二十萬元於八十二年間係屬相當巨大之金額，若真係合資購買，為何
      告訴人不偕同被告戊○○○直接與出賣人商談買賣系爭土地之事宜，卻僅聽信
      被告戊○○○片面之詞，即將鉅資轉交被告戊○○○處理，顯與常理有違。況
      告訴人又未能提出其確係與被告戊○○○合資購買系爭土地之證據以供本院查
      證，故告訴人指稱係與被告戊○○○合資購買系爭土地一節，尚非實情，應係
      被告戊○○○購買系爭土地後，再轉賣其中一半之土地予告訴人無疑。
（三）告訴人於本院審理時，指稱：「他（戊○○○）當時在八十二年九月、十月間
      知道我退休有錢，就來邀我一起買地，他說一坪是八千元，總共要六百四十萬
      （元），每人出三百二十萬元，我有去看土地，考慮幾天後，才跟戊○○○說
      我願意和她一起買，雖然我覺得那塊地沒有這個價值，但是我想剛好有退休金
      可以投資，看看將來是否會增值。」等語（參諸八十九年十月十八日訊問筆錄
      ），既然被告戊○○○已將系爭土地之地點及價金告知告訴人，而告訴人亦曾
      親往觀察過系爭土地之好壞，自亦評估過價金之高低，如其覺得不划算，大可
      拒買，但因期待將來可能增值賺錢，經過深思熟慮後，始決定購買。則縱被告
      戊○○○真有提高賣價，以賺取差額利潤之情事，但此純係其買賣土地之生財
      之道，應係兩相情願之事，並無所謂施用詐術之問題。況告訴人當時年已六十
      一歲，有其年籍資料可憑，亦且曾工作多年而退休，社會歷鍊應相當豐富，衡
      情對於買賣土地亦應有基本之判斷能力才是，自無陷於錯誤之可能，故被告戊○○○出賣系爭土地之一半予告訴人之行為，即與詐欺罪之構成要件並不相符
      。
（四）既然被告戊○○○買賣系爭土地之行為不成立詐欺罪，則不論被告丁○○有否
      參與其事，自亦不成立該罪。
、被告戊○○○、丁○○被訴侵占罪嫌部分：
一、訊據被告戊○○○、丁○○均否認有侵占之犯行，被告戊○○○辯稱：告訴人同
    意以系爭土地向台南區中小企業銀行復興分行辦理抵押貸款四百萬元後，借予其
    使用等語，丁○○則辯稱：其未參與銀行貸款之事宜，故其不知情等語。
二、經查：
（一）按刑法第三百三十五條第一項侵占罪，以意圖為自己或第三人不法之所有，擅
      自將自己持有他人之物而易為自己所有為構成要件，若該物並非他人所有，則
      不構成侵占罪。
（二）依台南區中小企業銀行復興分行所提出丙○○○及乙○○○之貸款資料顯示丙○○○及乙○○○均以借款人之身分向該行借款，並以系爭土地為該行設定抵
      押權。雖其等於本院審理時，均證稱：陳邱秀琴曾要其等至台南區中小企業銀
      行復興分行辦事，但其等並不知係辦理貸款之事宜等語，但其等既均知系爭土
      地曾先後登記為其等所有，以其等當時四十餘歲之年齡，有其等年籍資料可稽
      ，豈有不知去銀行係辦理系爭土地設定抵押貸款之事？況其等均已在上開貸款
      資料上簽名蓋章，且借貸之金額亦已撥入帳戶內並經提領，其等豈能於事後再
      否認貸款之真實性？是其等證詞均不可採，應認丙○○○、乙○○○確均同意
      以其等為「人頭」向台南區中小企業銀行復興分行貸款無訛。
（三）證人丙○○○、乙○○○既均僅係「借款人頭」而已，實則由被告戊○○○主
      導，且被告戊○○○亦為貸款之連帶保證人之一，且貸款利息亦均由被告戊○○○繳納，則核貸之款項由被告戊○○○予以提領使用，尚合常情。至於被告
      戊○○○提領貸款後有無交付其中一半金額即二百萬元予告訴人之義務，則應
      視其等間之約定而論。既然告訴人指稱有此項約定，其即負有提出相關證據而
      供本院查證之義務，惟其提出之證據均與上開約定無關。況告訴人既非借款人
      ，則其未曾所有過上開核貸之款項，則縱被告戊○○○未將核貸款項中之二百
      萬元交付告訴人，亦非將自己持有他人之物而易為自己所有，自與侵占罪之構
      成要件不合。
（四）既然被告戊○○○未將二百萬元交付告訴人之行為不成立侵占罪，則不論被告
      丁○○有否參與銀行貸款之事宜，亦不成立該罪。
肆、綜上所述，被告戊○○○、丁○○所辯，均應可信。此外，復查無其他確切證據
    足資證明其等有何詐欺及侵占之犯行，均應認不能證明其等犯罪，均應諭知無罪
    之判決。
據上論斷，應依刑事訴訟法第三百零一條第一項，判決如主文。
中      華      民      國    九十    年      六      月      十八      日
                                  臺灣臺南地方法院刑事第三庭
                                      法  官  彭  振  湘
右正本證明與原本無異。
如不服本判決，應於判決送達後十日內，向本院提出上訴狀（須附繕本）。
                                      書記官  汪  姿  秀
中      華      民國    九十    年      六      月      十八      日


司法院資訊處製作；財團法人民間司法改革基金會備份。
